【裁判字號】    91,自,42
【裁判日期】    920311
【裁判案由】    竊佔等
【裁判全文】
臺灣基隆地方法院刑事判決                            九十一年度自字第四二號
    自  訴  人  戊○○
    自訴代理人  張立業律師
    被      告  甲○○
                丙○○
    選任辯護人  柯士斌律師
                葉民文律師
右列被告因竊佔案件，經自訴人提起自訴，本院判決如左：
    主  文
甲○○、丙○○均無罪。
    理  由
一、自訴意旨略以：甲○○、丙○○夫妻二人，於民國八十九、九十年間陸續購買基
    隆市○○區○○街二三三巷二十二號一、二樓，及同巷二十號一樓房屋及其基地
    後，明知上開房屋屋後之基隆市○○區○○段第三二號土地並非其等所有，乃為
    戊○○所有，竟共同意圖為自己不法之利益，先在八十九年一月間，在前揭二十
    號房屋後與戊○○所有前揭三二地號土地比鄰部分，搭蓋小木屋一間，供其雇用
    之工人居住，其餘部分則鋪設水泥地供停放車輛及堆放雜物之用，又於九十年十
    一月間，在前揭二十二號房屋後與戊○○前揭三二地號土地比鄰部分鋪設水泥地
    供停車及堆放雜物使用，共計占用約一百二十坪面積。因認甲○○、丙○○涉犯
    刑法第三百二十條第二項之竊佔罪嫌云云。
二、本院訊據被告甲○○固不否認於前揭二十二號房屋後圍牆內鋪設水泥地，但否認
    鋪設其餘部分之水泥地，及搭蓋小木屋、圍牆等行為，且辯稱：小木屋及二十號
    房屋後之水泥地，在其購入二十號房屋前即已存在，乃出售房屋之乙○○所搭蓋
    ，而二十二號屋後之圍牆、花台等物亦為原來建商所搭建，其購入前揭二十二號
    房屋前即已存在等語。被告丙○○則否認有鋪設水泥地及搭蓋小木屋之行為。
三、按犯罪事實應依證據認定之，無證據不得推定其犯罪事實；次按不能證明被告犯
    罪或其行為不罰者，應諭知無罪之判決，刑事訴訟法第一百五十四條、第三百零
    一條第一項分別定有明文。次按認定不利於被告之事實，須依積極證據，苟積極
    證據不足為不利於被告事實之認定時，即應為有利於被告之認定，更不必有何有
    利之證據，最高法院三十年上字第八一六號著有判例；再按事實審法院對於證據
    之取捨，依法雖有自由判斷之權，然積極證據不足證明犯罪事實時，被告之抗辯
    或反證縱屬虛偽，仍不能以此資為積極證據應予採信之理由，又認定犯罪事實應
    依證據，為刑事訴訟法所明定，故被告否認犯罪事實所持之辯解，縱屬不能成立
    ，仍非有積極證據足以證明其犯罪行為，不能遽為有罪之認定，最高法院三十年
    上字第四八二號、三十年上字第一八三一號判例可資參照。且按刑法第三百二十
    條第二項之竊佔，係指將特定面積之不動產納入其實力支配之下，具有排他性的
    一種佔據行為，是雖在他人閒置不用之土地上栽種樹木，惟並無將土地納入自己
    實力支配之下並排除他人使用之意思，即非竊佔（臺灣高等法院八十七年上易字
    第二二七號判決要旨）。又按刑法第三百二十條第二項之竊佔罪，以行為人意圖
    為自己或第三人不法利益，而竊佔他人之不動產為構成要件，惟所謂「竊佔行為
    」應指「以己力支配他人不動產」而言，與同條第一項之竊盜罪，係將他人支配
    下之動產移置於自己支配下，除標的物不同外，並無二致刑法上之竊佔罪，除行
    為人須具有「意圖為自己或第三人不法利益」之主觀犯意外，並須有「以己力支
    配他人不動產」之客觀舉動，苟欠缺其一，即無構成竊佔罪之餘地。本件被告林
    ○婷、游○昌雖有無權使用他人土地之情形，然推其本意，僅在於貪圖一時便利
    ，暫時使用他人之土地，尚無竊佔之犯意；且依彼等之客觀舉止，既無排除他人
    使用系爭土地之情形，況其使用之方法，亦未達「以己力支配他人之不動產」之
    程度，揆諸首開說明，自無構成竊佔罪之餘地。最高法院八十七年度上易字第三
    五五號判決要旨參照）。
四、經查：
（一）基隆市○○區○○段第三二地號土地，乃自訴人戊○○所有，此有土地登記簿
      謄本在卷可參。又自訴人所有前揭三二地號土地上經本院履勘現場，確實經鋪
      設水泥地及搭建圍牆、花台、小木屋等物，此有履勘筆錄、照片八張，及囑託
      基隆市安樂地政事務所依據現場狀況繪製複丈成果圖一紙（如附件）在卷可憑
      ，要堪認定。
（二）而查，複丈成果圖標示Ａ、Ｂ部分之木屋、水泥地，被告等辯稱乃前任屋主乙○○所鋪設及搭建。業經證人乙○○到院證述：八十六、八十七年間複丈成果
      圖標示Ａ部分之小木屋係其出資請丁○○所搭蓋，複丈成果圖標示Ｂ部分之水
      泥地乃其八十四、八十五年間鋪設，目的為停車使用。又經訊問證人丁○○亦
      證述曾經受雇於乙○○搭蓋小木屋。是以，被告等此部分辯解要堪採信。複丈
      成果圖標示Ｃ、Ｅ、Ｆ、Ｇ部分，被告等辯稱為興建房屋之建商原始即已搭建
      。證人乙○○到院證述：八十四年間居住於該處時，複丈成果圖標示Ｃ、Ｅ、
      Ｆ、Ｇ部分該部份均已存在。且依據現場履勘所拍攝之照片，前揭二十、二十
      二號房屋之圍牆與附近同一社區房屋所用圍牆建材均相同，堪信圍牆乃與房屋
      同時興建，因此被告此部分辯解亦足採信。基此，複丈成果圖標示Ａ、Ｂ、Ｃ
      、Ｅ、Ｆ、Ｇ等部分工作物均非被告甲○○、丙○○所興建或鋪設。而因刑法
      第三百二十條第二項之竊佔罪，為即成犯，於其竊佔行為完成時犯罪即成立，
      以後之繼續竊佔乃狀態之繼續，而非行為之繼續（最高法院六十六年台上字判
      例要旨參照）。是以，興建前揭工作物時如成立竊佔罪，其於興建完畢之際，
      行為即已完成，其後該工作物繼續存在於土地上乃屬狀態之繼續，而非竊佔行
      為之繼續，因此被告甲○○、丙○○縱然因事後因購買前揭二十、二十二號房
      屋，而使用屋後已存在於本件自訴人第三二號土地上之任何工作物，因興建工
      作物之竊佔行為已完成，被告甲○○、丙○○無從事後參與已完成之犯罪行為
      ，被告甲○○、丙○○僅係利用已存在之違法狀態而已，並不另成立竊佔罪。
（三）又查，複丈成果圖標示Ｄ部分，被告甲○○雖承認為其所鋪設。然單純於他人
      土地上鋪設水泥之行為，雖確實使用他人土地，但因未表徵出排他性的使用他
      人土地之狀態，雖本件被告甲○○所鋪設水泥地之位置，周遭有複丈成果圖標
      示Ｃ、Ｅ、Ｆ等圍牆及花台，使其客觀狀態具有排他性之使用，但此排他性之
      原因乃係興建圍牆所致，而興建圍牆之人並非被告甲○○，前已認定，是以被
      告甲○○僅需就其單純鋪設水泥地之行為負責，而此鋪設水泥之行為既非排他
      性之使用土地行為，依據前揭判決要旨，尚不得評價為竊佔行為。據此，縱然
      被告甲○○確實鋪設水泥於自訴人之前揭第三二號土地上，仍認與竊佔行為構
      成要件有間，要難認成立竊佔罪。被告丙○○並未參與鋪設水泥之行為當然更
      無竊佔犯行。
（四）縱上所述，被告甲○○鋪設複丈成果圖標示Ｄ部分水泥地之行為尚非刑法定義
    下之竊佔行為，而複丈成果圖其餘部分並非被告甲○○、丙○○所興建或鋪設
      ，被告二人僅係利用該已現實存在之狀態而已，亦無另外成立竊佔罪之可能，
      是以被告等二人之行為均不成立竊佔罪，依法應為無罪之諭知。
據上論斷，應依刑事訴訟法第三百四十三條、第三百零一條第一項，判決如主文。
中        華        民        國    九十二    年    三    月    十一    日
                                    臺灣基隆地方法院刑事第二庭
                                            法  官  王  翠  芬
右正本證明與原本無異。
對於本件判決如有不服，應於收受送達後十日內，向本院提出上訴書狀，上訴於臺灣
高等法院，並按他造當事人之人數附具繕本。
                                            書記官  陳  碧  玉
中        華        民        國    九十二    年    三    月    十三    日


司法院資訊處製作；財團法人民間司法改革基金會備份。
